最高法院刑事判決　　　　　　　　　　 111年度台非字第51號
上　訴　人　最高檢察署檢察總長
被　　　告　余泓緯
 
 
上列上訴人因被告違反毒品危害防制條例案件，對於臺灣臺北地
方法院中華民國110 年11月9日第一審確定簡易判決（110年度簡
字第2055號，聲請簡易判決處刑案號：臺灣臺北地方檢察署 110
年度毒偵字第2776號），認為違背法令，提起非常上訴，本院判
決如下：
    主  文
原判決撤銷。
本件不受理。
    理  由
壹、非常上訴理由稱：「一、按判決不適用法則或適用不當者，
    為違背法令，刑事訴訟法第378 條定有明文。次按最高法院
    於民國110年6月23日所為110 年度台上字第2096號違反毒品
    危害防制條例案件經由徵詢程序達成統一見解如下：成年被
    告因施用毒品（含施用第一級、第二級毒品，下同）罪，經
    檢察官為附命戒癮治療之緩起訴處分確定，且已完成所命履
    行之戒癮治療，期滿未經撤銷，於毒品危害防制條例修正後
    ，不得視為事實上已接受等同『觀察、勒戒或強制戒治』之
    處遇執行完畢，倘其施用毒品犯行距最近1 次『觀察、勒戒
    或強制戒治』執行完畢釋放後已逾3 年，縱係於完成戒癮治
    療3年內再犯，仍需先依修正後該條例第20 條第1項、第2項
    規定進行『觀察、勒戒或強制戒治』之程序，而不得逕行起
    訴（含聲請簡易判決處刑），有最高法院110 年度台上字第
    2096號刑事判決可參。二、經查：被告余泓緯前因施用第二
    級毒品甲基安非他命案件，經臺灣臺北地方檢察署檢察官以
    107年度毒偵字第2097號案件為附條件之緩起訴，並於109年
    3月24日履行戒癮治療完成；嗣於110 年8月15日晚間某時，
    在臺北市○○區○○路0號12 樓，以玻璃球燒烤吸食煙霧方
    式施用第二級毒品甲基安非他命1 次而再犯本案，依前揭最
    高法院110 年度台上字第2096號刑事判決意旨，應認被告前
    案 (107年度毒偵字第2097號案件)所為之戒癮治療，雖期滿
    未經撤銷，仍不得視為事實上已接受等同『觀察、勒戒或強
    制戒治』之處遇執行完畢，故被告既於完成戒癮治療3 年內
    再犯本案，仍須進行『觀察、勒戒或強制戒治』之程序而不
    得逕行起訴（含聲請簡易判決處刑）甚明。本件原判決不察
    ，竟依檢察官之聲請，於110年11月9日為實體判決，判處被
    告有期徒刑貳月，即有適用法則不當之違法。案經確定，且
    於被告不利。三、爰依刑事訴訟法第441條、第443條提起非
    常上訴，以資糾正及救濟。」等語。
貳、本院按：
一、判決不適用法則或適用不當者，為違背法令，刑事訴訟法第
    378 條定有明文。又聲請簡易判決處刑，與起訴有同一效力
    。而起訴之程序違背規定者，應諭知不受理之判決，為刑事
    訴訟法第451條第3項、第303條第1款所明定。
二、109 年1月15日修正公布，同年7月15日施行之毒品危害防制
    條例（下稱修正後毒品條例）第20條第3項所謂「3年後再犯
    」，只要本次再犯（不論修正施行前、後）距最近1 次觀察
    、勒戒或強制戒治執行完畢釋放，已逾3 年者，即該當之，
    不因其間有無犯施用毒品罪經起訴、判刑或執行而受影響。
    亦即對於戒除毒癮不易者，唯有以機構內、外處遇及刑事制
    裁等方式交替運用，以期能控制或改善其至完全戒除毒癮。
    則被告縱為屢犯施用毒品罪之成癮慣犯，其間復曾因施用毒
    品罪，經起訴、判刑或執行，只要本次再犯施用毒品罪距其
    最近1次觀察、勒戒或強制戒治執行完畢釋放後，已逾3年者
    ，既仍有修正後毒品條例第20 條第3項規定之適用，依舉重
    明輕之法理，倘僅經檢察官為「附命緩起訴」而非起訴、判
    刑，不論有無完成戒癮治療，其再犯更有適用同條例第20條
    第3 項規定，施以「觀察、勒戒或強制戒治」之必要。此為
    本院已達成一致之法律見解。
三、本件被告前因施用第二級毒品甲基安非他命案件，經臺灣臺
    北地方檢察署檢察官以107 年度毒偵字第2097號案件（下稱
    前案）為附條件之緩起訴，該緩起訴處分並於107年7月25日
    確定，緩起訴處分期間自107年7月25日起至109年7月24日止
    ，遵守或履約期間則自107年7月25日起至109年3月24日止。
    而被告已於「109年3月24日」完成戒癮治療，亦未違反緩起
    訴處分之其他命令，緩起訴期間屆滿未經撤銷等情，有卷附
    臺灣高等法院被告前案紀錄表可稽。則被告於110年8月15日
    晚間某時，在臺北市○○區○○路0號12 樓，以玻璃球燒烤
    吸食煙霧方式施用第二級毒品甲基安非他命1 次而再犯本案
    ，依前揭意旨，應認被告前案所為戒癮治療，雖期滿未經撤
    銷，仍不得視為事實上已接受等同「觀察、勒戒或強制戒治
    」之處遇執行完畢，故被告雖於完成戒癮治療3 年內再犯本
    案，核與毒品危害防制條例之法定訴追要件不符，仍須進行
    「觀察、勒戒或強制戒治」之程序而不得逕行起訴（含聲請
    簡易判決處刑）甚明。檢察官未見及此，逕向原審法院聲請
    簡易判決處刑，其聲請程序自屬違背規定，原審依法本應改
    依通常程序審判，並諭知不受理之判決，然其未察，竟依檢
    察官之聲請，於110年11月9日為實體判決，判處被告有期徒
    刑2 月，即有適用法則不當之違法。案經確定，且於被告不
    利。非常上訴意旨執以指摘，為有理由。應由本院將原判決
    撤銷，另行判決如主文第2 項所示，以資糾正。又非常上訴
    旨在糾正原確定判決適用法令之錯誤，即就原確定判決當時
    應適用之法令是否錯誤予以判斷，而替代其為適當之判決，
    故非常上訴經審理結果認為上訴為有理由，應依法撤銷原確
    定判決另行改判時，乃係替代原審而為裁判，自應適用原審
    裁判時所應適用之法律，附此敘明。
據上論結，應依刑事訴訟法第447條第1項第1款、第303條第1款
，判決如主文。
中    華    民    國   111    年    4     月    13    日
                  刑事第七庭審判長法  官  李  英  勇  
                                  法  官  楊  智  勝  
                                  法  官  吳  冠  霆  
                                  法  官  邱  忠  義  
                                  法  官  洪  兆  隆  
本件正本證明與原本無異
                                  書記官
中    華    民    國   111    年    4     月    15    日